【裁判字號】    92,訴,989
【裁判日期】    921231
【裁判案由】    損害賠償
【裁判全文】
臺灣士林地方法院民事判決                          九十二年度訴字第九八九號
    原      告  甲○○
    訴訟代理人  乙○
    被      告  丙○○
右當事人間請求損害賠償事件，本院於九十二年十二月十九日言詞辯論終結，判決如
下：
    主    文
被告應給付原告新台幣捌萬元，及自九十二年三月十八日起至清償日止，按年息百分
之五計算之利息。
原告其餘之訴駁回。
訴訟費用由被告負擔十分之二；餘由原告負擔。
本判決第一項於原告以新台幣貳萬元為被告供擔保後，得假執行。
原告其餘假執行之聲請駁回。
    事實及理由
壹、程序部分：
一、本件被告未於言詞辯論期日到場，核無民事訴訟法第三百八十六條各款所列情形
    ，爰依原告之聲請，由其一造辯論而為判決。
二、按訴狀送達後，原告不得將原訴變更或追加他訴，但擴張或減縮應受判決事項之
    聲明者，不在此限，民事訴訟法第二百五十五條第一項第三款著有明文。本件原
    告於民國九十一年三月十七日依侵權行為之法律關係提起刑事附帶民事訴訟，聲
    明請求判決被告給付原告新台幣（以下同）二十萬元，及自刑事附帶民事起訴狀
    繕本送達翌日起至清償日止，按年息百分之五計算之利息；嗣於九十二年七月二
    十二日本院士林簡易庭調解期日當庭具狀更正其請求之金額為七十五萬元；再於
    本院九十二年十二月十九日變更其請求金額為七十四萬八千元，經核原告聲明之
    變更顯係擴張應受判決事項之聲明者，揆諸前開法條說明，應予准許。
貳、實體部分：
一、原告起訴主張：
（一）被告應給付原告精神上損害賠償五十萬元：
  １、兩造均為浩然敬老院（台北市○○區○○路七十五號）之院民，自九十年四月
      二十三日原告入住該院的第一日起，即不斷遭受被告欺侮，被告更於九十一年
      一月十三日，以傷害之犯意，徒手毆打原告，致原告受傷，且有頭痛、眼痛、
      頭昏、排便不正常等後遺症，需以嗎啡止痛劑止痛。且因刑事輕判，導致原告
      生不如死、痛苦難當，終日昏沈，病情日益惡化，被告應賠償精神上損害五十
      萬元。
  ２、原告為低收入戶，現年八十二歲，未曾受過教育，亦無收入。
  ３、被告雖然沒有前科，但是實際上已經打了好幾個人，原告遭被告毆打後，原告
      訴訟代理人（即原告外甥）不放心原告在院內生活，才把原告接出來，因此增
      加訴訟代理人生活負擔，原告及訴訟代理人因被告之犯行及訴外人浩然敬老院
      之包庇，致成完全失去健康之殘廢，且精神上亦因求死不能而有重度憂鬱症，
      且經濟上亦須借貸度日，確實受有巨大的痛苦。
（二）原告訴訟代理人因進行本件訴訟之損失五萬元：原告訴訟代理人為伸張正義，
      所花時間、精神，若換算成金錢，亦有五萬元，被告應賠償之。
（三）原告所得支領之津貼差額十九萬八千元：原告被毆打後，不敢繼續住在浩然敬
      老院，只好由原告訴訟代理人將其接回同住，但因原告訴訟代理人健康情形不
      佳，不知可以照顧原告多久，故仍替原告保留院內位置。因原告若未住浩然敬
      老院，每月可領一萬六千元敬老津貼，若住院內（或保留院內位置）則每月津
      貼只有五千元，每月差額一萬一千元，自九十一年六月至九十二年十二月，共
      十八個月，差額共計十九萬八千元，係因被告侵權行為所致之直接損失，被告
      應賠償之。
（五）並聲明請求判決：(1)被告應給付原告七十四萬八千元，及自刑事附帶民事起訴
      狀繕本送達翌日起至清償日止，按年息百分之五計算之利息。(2)原告願供擔保
      ，請准宣告假執行。
二、被告未於言詞辯論期日到庭，據其於九十二年七月二十二日所提書狀所為聲明及
    陳述如左：
（一）九十一年一月十日，原告即告訴被告其「口疼」，被告本欲帶其就醫，惟原告
      不肯；嗣於九十一年一月十三日，原告一大早就打電話給她外甥，要外甥帶她
      去看病，當天吃完中飯後，兩造回到六樓，被告見原告在講電話，且原告每次
      打電話都要半個小時以上，被告遂回到房間，關起房門準備睡覺，被告還未離
      開門口，就聽到有人大聲打門，被告趕快開門，結果原告一進門就用兩拳輪流
      打被告，致被告右手背紅腫。被告遭原告毆打後，高聲呼救，由他人自門外將
      房門打開，因兩造房間外即為大客廳，當時有訴外人顧杏娣、金瑞芹等人坐在
      客廳，均站起勸架，惟原告猶追打被告，被告遂趕緊跑到電梯處。事實上被告
      並未毆打原告，而係原告毆打被告。
（二）浩然敬老院內不可以打架，打架會被趕出去；被告因丈夫已亡故，且無一兒半
（三）被告任職公務人員二十六年一個月，四十三歲退休時拿到退休金三十三萬零九
      百元，現年已屆七十五歲，且患有心臟疾病、氣喘、退化性關節炎等重大病症
      ，沒有任何給付能力，而且被告根本未毆打原告，無須支付任何賠償。
（四）並聲明請求駁回原告之訴。
三、原告主張其遭被告毆打之情，雖為被告以書狀否認，惟按：臺灣士林地方法院檢
    察署檢察官於九十一年八月二十一日至浩然敬老院輔導員辦公室訊問訴外人胡李
    芸結果，經訴外人胡李芸結證稱：「（九十一年一月十三日甲○○）從住房走出
    來，嘴角有流血，我問她怎麼了，她說同房的打她，我問為什麼，她說鑰匙之類
    的事，我就幫她打電話請她外甥來：：：是（在嘴角流血），是剛剛流出來的」
    等語，訴外人徐菱讌即浩然敬老院的約聘社工亦於前開期日、地點結稱：「（九
    十一年一月十三日）十二點四十五分，我與駐衛警在一起，聽說丙○○毆打甲○
    ○，我有上樓處理，上來二次，十二時十分我先將二人分開，問一下原委，十二
    時四十五分又上來一次，問一下狀況」等語無訛；嗣訴外人胡李芸於本院九十二
    年三月十七日審判期日到庭證稱：「（九十一年一月十三日）十二點半到十二點
    四十分，我去六樓的交誼廳倒垃圾，告訴人（即本件原告）就往我這邊跑，我問
    她怎麼了，她說是同房打她，我沒有看到同房打她，不過有看到她嘴角流血：：
    ：是左邊嘴角有一道血跡慢慢流下來：：：她說她進去拿鑰匙，被她同房打：：
    ：」等語，訴外人徐菱讌亦於前開審判期日到庭證述：「中午十二點十分，我接
    到胡李芸的電話，說樓上有人吵架：：：告訴人有說她被告打她，但沒有說怎麼
    打」等語綦詳，業經本院調閱臺灣士林地方法院檢察署九十一年度他字第一五八
    八號偵查卷宗、本院九十二年度易字第四號刑事卷宗查核屬實，訴外人胡李芸、
    徐菱讌於前開刑事案件偵審過程中所為之證詞互核相符，應堪採信。從而，被告
    於九十一年一月十三日中午時分，因與原告發生爭執，動手毆打原告之情，堪予
    採信；又兩造發生衝突後，原告於同日下午二時二十五分至台北市立關渡醫院就
    醫檢驗結果，其受傷情形為下嘴唇０點六乘以０點七公分，及０點三乘以０點二
    公分之瘀傷等情，亦有台北市立關渡醫院急診護理評估表在卷可稽（本院卷第三
    十四頁參照），足認原告因遭被告毆打，身體受有傷害。
四、按因故意或過失，不法侵害他人權利者，負損害賠償責任；又因不法侵害他人之
    身體、健康者，被害人雖非財產上之損害，亦得請求賠償相當之金額，民法第一
    百八十四條第一項前段、第一百九十五條第一項前段分別著有明文。本件被告不
    法侵害原告之身體，既經認定，依前開法條規定，其就原告因其侵權行為所受
    之損害，自應負賠償責任。
五、原告請求被告賠償費用，是否應予准許，分述如次：
（一）精神慰藉金五十萬元部分：原告因被告之侵權行為，致受有下嘴唇０點六乘以
      ０點七公分，及０點三乘以０點二公分之瘀傷，精神上自受有痛苦；兩造原為
      浩然敬老院之室友，本應和睦相處，被告竟因開門細故即與原告起爭執，並進
      而徒手毆打原告並致原告受傷，本院爰斟酌被告實際受傷情形、原告過失程度
      、被告毆打原告之原因事實，及原告未曾就學，亦無工作，被告曾為公務人員
      ，已於三十餘年前退休，現無收入，與原告年逾八十歲，被告亦已七十五歲等
      情，及兩造之身分、地位等一切情狀，認原告請求精神慰藉金五十萬元，尚屬
      過高，應予核減為八萬元，方屬公允，逾此數額之請求，為無理由；另按依侵
      權行為請求損害賠償之事件，所應審酌者厥為「被告」是否有侵權行為，及「
      原告」因該侵權行為所受之損害，至訴外人之行為及損害，則非本件所得審究
      者，故原告主張「浩然敬老院」有包庇行為，及「原告訴訟代理人乙○」受有
      精神痛苦及其他損害云云，均與本案無涉，不得作為審酌精神上損害賠償數額
      之基準，併予說明。
（二）原告所得支領之津貼差額十九萬八千元部分：按損害賠償之債，以有損害之發
      生及有責任原因之事實，並二者之間，有相當因果關係為成立要件，故原告所
      主張損害賠償之債，如不合於此項成立要件者，即難謂有損害賠償請求權存在
      ；又所謂「相當因果關係」，是指依一般經驗法則，認為有此行為，通常即足
      生此種損害者，則行為與結果之間即有因果關係，無此行為，必不生此種損害
      ，有此行為，通常亦不生此種損害者，即無因果關係，最高法院二十三年上字
      第一○七號、四十八年台上字第四八一號判決可資參照。被告有徒手毆打原告
      致原告成傷之侵權行為，固經本院認定，惟依前開說明，原告所得請求被告賠
      償之金額，仍應以該損害之發生與被告之侵權行為間有相當因果關係者，始得
      請求；原告主張其因遭被告毆打，不敢繼續住在浩然敬老院內，惟仍保留院內
      位置，因而受有每月津貼差額一萬一千元之損失，自九十一年六月至九十二年
      十二月，共計十八個月，差額共計十九萬八千元等語，縱其情屬實，惟原告本
      可自行選擇者是否繼續住在院內，或是否保留院內位置，被告之侵權行為並不
      會導致原告受有津貼差額之結果，原告此部分之請求與被告之侵權行為顯無相
      當因果關係，應予駁回。
（三）原告訴訟代理人進行訴訟之時間、花費損失，共計五萬元部分：按因犯罪而受
      損害之人，於刑事訴訟程序得提起民事訴訟，對於被告及依民法負賠償責任之
      人，請求回復其損害，刑事訴訟法第四百八十七條第一項著有明文。本件被告
      之犯罪事實為「被告毆打原告致原告受傷」，故因被告之傷害犯罪行為致身體
      健康受有損害之人，僅有原告，原告訴訟代理人並不及之，自不得於本件刑事
      附帶民事訴訟併為請求；況「原告訴訟代理人」並非本件訴訟當事人，縱其受
      有損失，亦非本件審判範圍所及，且其因代理原告進行本件訴訟，所花費之時
      間、精神，亦非可認為與被告之侵權行為有相當因果關係，從而原告此部分之
      請求，亦應駁回。
（四）綜上所述，原告依侵權行為法律關係，請求被告給付精神慰撫金八萬元，及自
      刑事附帶民事起訴狀繕本送達翌日即九十二年三月十八日起至清償日止，按年
      息百分之五計算之利息，為有理由，應予准許；至原告請求被告給付逾前開數
      額之精神慰撫金，及津貼差額十九萬八千元、原告訴訟代理人進行訴訟之時間
      精神花費五萬元部分，則無足取，均應駁回。
六、原告陳明願供擔保，聲請宣告假執行，經核其勝訴部份，爰無不合，茲酌定相當
    之擔保金額宣告之；其餘假執行之聲請，因訴之駁回而失所附麗，不予准許。
七、本件事證已臻明確，兩造其餘主張舉證及攻擊防禦方法，於判決結果不生影響，
    無庸一一論述，附此敘明。
八、據上論結，本件原告之訴為一部有理由，一部無理由，依民事訴訟法第七十九條
    、第三百九十條第二項，判決如主文。
中      華      民      國    九十二    年     十二     月    三十一    日
                                        臺灣士林地方法院民事第二庭
                                            法      官  王怡雯
右為正本係照原本作成。
如對本判決上訴須於判決送達後廿日內向本院提出上訴狀。
中      華      民      國    九十二    年      一      月      六      日
                                            法院書記官  陳玉瓊


司法院資訊處製作；財團法人民間司法改革基金會備份。
